【裁判字號】    99,訴,1795
【裁判日期】    991021
【裁判案由】    清償債務
【裁判全文】
臺灣板橋地方法院民事判決              99年度訴字第1795號
原      告  庚○○
            丁○○
上二人共同
訴訟代理人  甲○○
原      告  乙○○
            己○○
            戊○○
被      告  丙○○
上列當事人間清償借款事件，本院於民國99年10月11日言詞辯論
終結，判決如下：
    主  文
原告之訴駁回。
訴訟費用由原告負擔。
    事實及理由
壹、程序方面：
    按訴狀繕本送達後，原告不得將原訴變更或追加他訴，但有
    下列各款情形之一者，不在此限：(三)擴張或減縮應受判決事
    項之聲明者。(七)不甚礙被告之防禦及訴訟之終結。被告於訴
    之變更或追加無異議，而為本案之言詞辯論者，視為同意變
    更或追加。民事訴訟法第255條第1項第3款、第7款、第2項
    分別定有明文。查本件原告起訴狀所載訴之聲明為：被告應
    給付原告新臺幣（下同）2,857,143元，及自民國98年9月1
    日起至清償日止，按週年利率5%計算之利息。嗣於本院99年
    10月11日言詞辯論期日時，當庭變更聲明請求利息起算日為
    起訴狀繕本送達之翌日，經核為減縮訴之聲明，且不甚礙被
    告之防禦及訴訟之終結，被告亦未異議而為本件言詞辯論，
    揆諸首開規定，自應准許，合先敘明。
貳、實體方面：
  一、原告主張：被告於97年5月14日向訴外人即兩造之父戴春
      草借款400萬元，戴春草即提供其所有坐落台北縣八里鄉
      ○○里○段楓櫃斗湖小段62地號土地設定抵押權後，與被
      告共同向有限責任淡水第一信用合作社（以下簡稱第一信
      用合作社）借款400萬，戴春草再將所借得之款項轉借予
      被告，再由被告支付利息並為上開借款之連帶債務人，戴
      春草後來清償第一信用合作社上開借款本金，惟被告並未
      返還借款予戴春草。嗣戴春草於98年9月1日死亡後，原告
      等依法繼承上開借款債權，被告自應返還上開借款，並應
      按各繼承人之應繼分7分之1比例計算，給付原告每人571,
      428元，即應給付原告等5人共計2,857,143元。詎被告至
      今未清償債務，迭經催討，均置之不理，爰依繼承及借貸
      契約之法律關係提起本件訴訟。並聲明：被告應給付原告
      2,857,143元，及自起訴狀繕本送達翌日起至清償日止，
      按週年利率5%計算之利息。
  二、被告則以下列陳詞置辯：戴春草為被告之父，但被告未向
      其借款，原告應就借貸契約存在之事實負舉證責任，且被
      告雖與父戴春草共同向第一信用合作社借貸，戴春草並將
      其中200萬元贈與被告，被告甘願為原告支付借款利息，
      但並不代表被告有向父親借錢，嗣原告乙○○得知上開贈
      與之事並向戴春草抗議，戴春草便答應將八里土地先贈與
      8分之1給原告乙○○及大哥戴木成，被告僅能登記10分之
      1，日後若被告能還清第一信用合作社貸款金額後，再將
      土地補登記3人為各8分之1，但戴春草自行賣掉土地還清
      第一信用合作社之貸款，被告並未向戴春草借貸。並聲明
      ：原告之訴駁回。
  三、本院得心證之理由：
    (一)按繼承人有數人時，在分割遺產前，各繼承人對於遺產全
      部為公同共有，為民法第1151條所明定，故繼承取得之債
      權，屬於公同共有之債權，該債權之行使，依民法第831
      條之規定，即應準用民法關於公同共有之規定。次按公同
      共有債權之權利，依民法第831條準用第828條第3項之規
      定，應得全體共有人之同意而行使之，故公同共有人受領
      公同共有債權之清償，亦應共同為之，除得全體共有人同
      意外，無由其中一人或數人單獨受領之權（最高法院86年
      度台上字第699號裁判、74年度台上字第748號判例意旨參
      照）。從而，因繼承而取得之公同共有債權，各共有人本
      於債權對於債務人有所請求時，依民法第828條第2項，準
      用民法第821條前段之規定，仍應就債權之全部為之，繼
      承人中一人或數人，請求就自己於遺產分割後可分得之部
      分為給付，非法之所許。
    (二)經查，原告自陳被繼承人戴春草之遺產未經全體繼承人協
      議分割，且依原告所提出戴春草之繼承系統表及戶籍謄本
      所示，訴外人戴木成、原告乙○○、己○○、庚○○、戊
      ○○、丁○○及被告丙○○，均為已故戴春草之法定繼承
      人，則兩造於繼承開始時，對於戴春草之遺產，自有繼承
      權，應包括承受該遺產上之一切權利義務。復查，原告主
      張系爭消費借貸債權原為戴春草所有，則該債權於遺產分
      割前，應為全體繼承人公同共有之遺產甚明，而兩造對於
      系爭債權之清償及受領方式，亦未另行約定，揆諸前揭說
      明，於被繼承人戴春草之遺產分割前，原告等人尚不得就
      其分割後應有之特定部分而為主張，渠等對於系爭債權之
      主張，即應就債權之全部為之，經本院於99年10月11日言
      詞辯論時闡明本件法律關係後，原告等人仍主張依渠等每
      人7分之1應繼分比例計算而為請求。從而，本件依原告主
      張之事實，縱或為真實，被繼承人戴春草之遺產繼承人僅
      得請求被告返還系爭借款之全部與全體繼承人所公同共有
      ，原告請求被告就系爭債權按其應繼分比例計算可分得金
      額為給付，顯非法之所許。其據此請求被告給付如其聲明
      之金額本息，於法無據。
  四、綜上所述，原告主張依繼承及消費借貸契約之法律關係，
      請求被告應給付原告2,857,143元及自起訴狀繕本送達之
      翌日起至清償日止，按年息5%計算之利息，為無理由，應
      予駁回。
  五、兩造之其餘主張陳述及攻擊防禦方法，經本院審酌後認對
      判決之結果無影響，爰不一一加以論述，附此敘明。
  六、訴訟費用負擔之依據：民事訴訟法第78條、第85條第1項
      前段。
中    華    民    國    99    年    10    月    21    日
                  民事第三庭    法  官  張紫能
以上正本係照原本作成
如對本判決上訴，須於判決送達後20日內向本院提出上訴狀
中    華    民    國    99    年    10    月    21    日
                                書記官  蔡佳容

司法院資訊處製作；財團法人民間司法改革基金會備份。
